臺灣高等法院臺南分院刑事判決　　　　　　九十一年度上易字第一二二八號　　Ｇ
　　　上　訴　人　臺灣臺南地方法院檢察署檢察官
　　　被　　　告　楊陳麗
右上訴人因被告詐欺等案件，不服臺灣臺南地方法院九十一年度易字第九００號中華
民國九十一年九月二十日第一審判決（起訴案號：臺灣臺南地方法院檢察署九十年度
偵字第八四六九、八四七０、八四七一、九四二八、九八七０─九八九六、一０六三
八號），提起上訴暨聲請併案審理（臺灣臺南地方法院檢察署九十一年度偵字第一０
二二０號），本院判決如左：
    主      文
原判決撤銷。
Ｂ○○○連續行使偽造私文書，足以生損害於他人，處有期徒刑貳年陸月。
    事      實
一、Ｂ○○○原在臺南縣大內鄉石湖村石子瀨三三一號住處經營家庭美髮業，於八十
    七年五、六月間，明知其家庭收入已不足以支付每月所應繳納之會款，並以會養
    會硬撐，致財務陷入困境，竟基於意圖為自己不法所有之概括犯意，自八十八年
    至九十年間，參加由卯○○、癸○○、朱鑾香、午○○、玄○○、黃○○、Ｄ○
    ○○等召集如附表一所示互助會，於附表一所示期日連續標會，致使會首卯○○
    等人不疑，均如數交付得標會款予Ｂ○○○，從而Ｂ○○○每月應負擔之死會會
    款即高達數十萬元；復自八十八年五月二日起至九十年三月七日止，連續召集附
    表二所示互助會共計十四會，於首會取得會款後，連續多次利用互助會員彼此互
    不相識，且未到場競標之機會，而冒用會員名義於紙條上書寫姓名及標金（願付
    利息額），向活會會員詐稱係該會員得標，使各組活會會員陷於錯誤，均如期交
    付會款予Ｂ○○○，嗣於九十年七月間宣告停會，復避不見面，致各會員追償無
    著始知受騙，並依標得會款及冒收會款，合計其詐得金額約新臺幣（下同）三千
    五百二十四萬元五千三百元（詳如法務部調查局臺南縣調查站調查卷附件三）。
二、案經Ｄ○○○、卯○○、癸○○、午○○、朱鑾香、玄○○、黃○○等共計六十
    六人訴由臺灣臺南地方法院檢察署暨法務部台南縣調查站移送偵查起訴。
    理      由
一、訊之被告Ｂ○○○對於右揭犯罪事實，供承不諱，並供稱：伊自八十七年五、六
    月間，因召集很多民間互助會，也參加很多民間互助會，遭部分會員倒會，只好
    冒名標他人互助會來週轉，到最後周轉不過來云云。
二、經查：
  (一)被告供承以經營美容院維生，月入約三、四萬元，其夫無業，長子楊玉銘任職紡
    織廠，月入約二萬七千元，次子楊榮正自八十八年八月二日起至九十年四月五日
    起服役，被告所有臺南縣大內鄉○○段一一０三地號土地及其上建物建號四九八
    號，門牌大內鄉石子瀨二七四之一四號二層磚造住宅，於八十二年八月三十日為
    臺南縣大內鄉農會設定本金最高限額抵押權一百六十五萬元，其所有臺南縣永康
    市○○段四八八二─四地號土地及其上建物建號五八六九號，門牌永康市○○路
    二七二巷二五弄二三九號四層鋼筋混凝土造樓房，於八十九年七月十二日為國泰
    人壽保險公司設定本金最高限抵押權五百零四萬元，並據其供述上開二房屋於九
    十年間尚欠債務分別為四十萬元及三百餘萬元，則以被告之家庭收入，維持生活
    及支付抵押貸款本息之情形下，顯無餘力支付龐大會款。
  (二)被告所參加如附表一卯○○等七人召集之互助會，自八十八年至九十年間以高額
    利息標下大多數之互助會，並自卯○○等取得會款，業據卯○○、癸○○、朱鑾
    香、午○○、玄○○、Ｅ○○○（即黃○○之配偶）、Ｄ○○○等於偵查及原審
    審理時指訴綦詳，並提出各該互助會單、款項借用證等附卷，經核屬實，且為被
    告坦承不諱。是被告明知其經濟困難，收入並無法支付所得死會會款，竟以大量
    搭會，標收會款之不法手段，使會首陷於錯誤，而同意其搭會，復於其得標後給
    付會款，且被告於得款後避不見面，其有標取會款不付死會會款之不法所有意圖
    至明。
  (三)被告自任會首，自八十八年五月二日起至九十年三月七日止，召集如附表二所示
    互助會共計十四會，有互助會單十四份附卷，截至九十年七月止會為止，其中編
    號一、二、三、四、五、六、九等互助會，經訊問已知活會會員，其已知活會數
    均多於實際應剩活會數，均據各該會員Ｄ○○○、辰○○、丑○○○、亥○○、
    Ｆ○○、天○○、楊清輝、丙○○、壬○○○、宙○○、戌○○○、巳○○、乙
    ○○、地○○○、宇○○、己○○、申○○、酉○○、Ａ○○○、丁○○、未○
    ○、庚○○、Ｇ○○、甲○○、子○○、寅○○○、戊○○、辛○○○等人於法
    務部調查局臺南縣調查站訊問時及偵查中陳述無訛，並有上開「Ｂ○○○倒會詐
    欺案受害人資料調查表」及渠等所提出互助會簿影本附卷可稽，經核屬實，並經
    被告Ｂ○○○坦承不諱，足見被告確有利用上開被害人相互不認識之際，冒用活
    會會員名義標會，再以口頭向上開被害人告知該會員得標，而逞其冒標會款情事
    。
三、綜上以觀，被告Ｂ○○○明知其財力顯然不足以支付每月龐大之會款，猶自八十
    八年起至九十年間連續參加附表一所示各互助會，並以高額利息標下大部分互助
    會，取得會款，又連續於八十八年至九十年間，自任會首，召集如附表二所示之
    民間互助會，並利用每月開標以口頭表示或依會員得標之意願，冒用會員名義標
    會，繼續收取會款據為己用，並依標得會款及冒收會款，合計其詐得三千五百二
    十四萬元五千三百元，事證明確，犯行洵堪認定。
四、按民間互助會標會時填寫標金之紙張，雖未書明有標單字樣，惟依民間互助會之
    習慣，參與標會者於標單上均登載有標會人之姓名及金額，則該紙張之記載，即
    足以表示登載名義人擬以上述金額標取該互助會用意之證明，屬刑法第二百二十
    條第一項規定，應以文書論之文書。公訴人雖漏未依刑法第二百十六條、第二百
    二十條、第二百十條行使準偽造私文書部分提起公訴，惟此部分犯行與起訴事實
    有裁判上一罪關係，法院自應依法審理。本案被告Ｂ○○○因經濟情況不佳，除
    參加他人互助會外，並連續於主持標會時，未經活會會員之同意，先後出示偽造
    書寫會員署名及利息之標單，持以行使參加競標而得標，並向會員偽稱被冒標人
    得標，足以生損害於被冒標之活會會員，並使活會會員陷於錯誤，如期繳納會款
    ，核其所為，係犯有刑法第二百十六條第二百二十條、第二百十條行使偽造準
    私文書罪及同法第三百三十九第一項詐欺取財罪。被告偽造署押之行為，為偽造
    私文書之部分行為，偽造私文書之低度行為應為行使偽造私文書之高度行為所吸
    收，均不另論罪。被告先後多次行使偽造私文書及詐欺取財行為，均時間緊接，
    犯罪構成要件相同，顯係基於概括犯意反覆為之，各為連續犯，均應依刑法第五
    十六條規定論以一罪，並依法加重其刑。被告每次冒標向各組活會會員詐取會款
    ，係以一行為同時觸犯數罪名，為同種想像競合犯，應從其中一罪處斷。其所犯
    上開行使偽造私文書及詐欺取財二罪間，有方法結果之牽連犯關係，應從一重依
    行使偽造私文書罪處斷。
五、原審以被告罪證明確，因予論罪科刑，固非無見，惟本件互助會有經標會程序，
    標單上載有標會人「姓名」及標會「利息」之非完全文書，公訴人漏未依刑法第
    二百十六條、第二百二十條、第二百十條行使偽造準私文書罪起訴，原判決亦未
    依法審判，自有未洽。又被告詐得金額為三千五百二十四萬元五千三百元，有法
    務部調查局臺南縣調查站調查卷附件三統計表可按，原判決略稱約四千一百餘萬
    元，未予敘明所憑依據，亦有未洽。檢察官上訴意旨，指摘原審不及審理被害人
    Ｃ○○會款七千元部分（八十九年十二月起至九十二年二月二十日止一萬元會）
    ，惟經查該部分與起訴事實中關於九十年度偵字第九四二八號部分相同，並已審
    酌在案，而無理由，然原判決既有可議，自屬無可維持，應由本院撤銷改判。爰
    審酌被告除本案互助會詐欺外，並無前科，品行尚好及因經濟困難而以會養會之
    犯罪動機、目的、手段、詐得價額及犯罪後之態度等一切情狀，量處如主文第二
    項所示之刑，以資懲儆。被告各該次會偽造之標單，在各該次會標會開標後即丟
    棄，業據被告供明在卷，既已滅失而不存在，標單上之署押亦已滅失，爰不予宣
    告沒收，併此敘明。
據上論斷，應依刑事訴訟法第三百六十九條第一項前段、第三百六十四條、第二百九
十九條第一項前段、第三百條，刑法第五十六條、第二百十六條、第二百二十條、第
二百十條、第三百三十九條第一項、第五十五條，罰金罰鍰提高標準條例第一條前段
，判決如主文。
本案經檢察官廖椿堅到庭執行職務。
中    華    民    國      九十一      年      十二      月   十七     日
                                  臺灣高等法院臺南分院刑事第一庭
                                      審判長法官  茆    臺    雲
                                            法官  蔡    長    林
                                            法官  李    文    福
右正本證明與原本無異。
如不服本判決，應於判決送達後十日內向本院提出上訴狀，其未敘述理由者並應於提
出上訴狀後十日內向本院補提理由書（應附繕本)。
                                      法院書記官  李    良    倩
中    華    民    國      九十一      年      十二      月      十八    日
附錄：本判決論罪法條
刑法第二百十六條：
行使第二百十條至第二百十五條之文書者，依偽造、變造文書或登載不實事項或使登
不實事項之規定處斷。
刑法第二百十條：
偽造、變造私文書，足以生損害於公眾或他人者，處五年以下有期徒刑。
刑法第三百三十九條第一項：
意圖為自己或第三人不法之所有，以詐術使人將本人或第三人之物交付者，處五年以
下有期徒刑、拘役或科或併科一千元以下罰金。
